【裁判字號】    92,訴,1544
【裁判日期】    920805
【裁判案由】    違反稅捐稽徵法等
【裁判全文】
臺灣臺中地方法院刑事判決                        九十二年度訴字第一五四四號
    公  訴  人  臺灣臺中地方法院檢察署檢察官
    被      告  甲○○
右列被告因違反稅捐稽徵法等案件，經檢察官提起公訴（九十二年度偵字第五四二四
號），本院判決如左：
    主  文
甲○○行使從事業務之人，明知為不實之事項，而登載於其職務上作成之文書，足以
生損害於公眾及他人，處有期徒刑參月，如易科罰金，以參佰元折算壹日；又納稅義
務人以不正當方法逃漏稅捐，處有期徒刑參月，如易科罰金，以參佰元折算壹日。應
執行有期徒刑伍月，如易科罰金，以參佰元折算壹日。緩刑貳年。
    事  實
一、甲○○為設在臺中縣太平市○○里○○街五十巷七號一樓納稅義務人「佑鑫石材
    有限公司（下稱佑鑫公司）」之董事，為公司法第八條所稱之公司負責人，且為
    從事業務之人，負有據實製作薪資所得扣繳暨免扣繳憑單及申報營利事業所得稅
    之義務。其於民國八十八年一月底前某日（依所得稅法第九十二條第一項之規定
    ：第八十八條各類所得稅款之扣繳義務人，應於每年一月底前將上一年內扣繳各
    納稅義務人之稅款數額，開具扣繳憑單，彙報稽徵機關查核；並應於二月十日前
    將扣繳憑單填發納稅義務人），明知乙○○於八十七年間雖在佑鑫公司工作，曾
    領取薪資四萬元，竟利用不知情且年籍不詳之某已成年會計人員於其臺中縣豐原
    市之營業處所，在「八十七年度各類所得扣繳暨免扣繳憑單」（下稱扣繳憑單）
    上，虛偽登載乙○○於八十七年間在佑鑫公司薪資所得為新臺幣（下同）三十八
    萬四千元，並於八十八年二月二十日起至三月底止某日（依九十二年一月十五日
    修正前所得稅法第七十一條規定：納稅義務人應於每年二月二十日起至三月底止
    ，填具結算申報書，向該管稽徵機關申報），再委由上開不知情之會計人員於其
    臺中縣豐原市營業處所，製作不實之營利事業所得稅結算申報書，連同上開不實
    扣繳憑單，一次持向財政部臺灣省中區國稅局大屯稽徵所申報該公司八十七年度
    之營利事業所得稅，致納稅義務人佑鑫公司以此不正當之方法逃漏營利事業所得
    稅計八萬六千元，足生損害於乙○○及稅捐稽徵機關課稅之正確性。
二、案經乙○○訴請臺灣嘉義地方法院檢察署檢察官呈請臺灣高等法院檢察署令轉臺
    灣臺中地方法院檢察署檢察官偵查起訴。
    理  由
一、訊據被告甲○○坦承右開犯罪事實不諱，核與告訴人乙○○之指述及證人丁○○
    、丙○○等證述情節相符，復有財政部臺灣省中區國稅局佳里稽徵所函及財政部
    臺灣省中區國稅局大屯稽徵所九十一年十二月二十三日中區國稅大屯審第０九一
    ００三０００二號函所附之佑鑫公司八十七年度營利事業所得稅結算申報書等資
    料足資佐證。且被告既為公司負責人，就其公司營運所為各項支出，均屬評估營
    運成本及獲利之依據，就承包工程是請何人為之、發放工資若干、工作期間為何
    等事項，自應有所知悉，且應據實報稅；再佑鑫公司委請之會計申報該公司營利
    事業所得稅，無非依被告指示辦理，其自無擅列員工以虛報薪資而甘冒觸法之理
    。本件事證明確，被告犯行至堪認定。
二、按營利事業填報「各類所得扣繳暨免扣繳憑單」，乃附隨其業務而製作，為業務
    上所掌文書，此種扣繳憑單內容如有不實，而足生損害於公眾及他人，即係犯業
    務上登載不實文書之罪名（最高法院七十年九月二十一日第九次刑事庭會議決議
    可資參照）；是核被告右開所為，係犯刑法第二百十六條、第二百十五條之行使
    業務登載不實罪。又被告係佑鑫公司之董事，依公司法第八條規定，為納稅義務
    人佑鑫公司之負責人，其虛列告訴人薪資以逃漏稅捐行為，係犯稅捐稽徵法第四
    十七條第一款、第四十一條之公司負責人以不正當方法逃漏稅捐罪。其明知不實
    事項而據以填製會計憑證，並持該不實之憑證製作業務上不實之營利事業所得稅
    結算申報書以申報稅捐之行為，均係利用不知情之人為之，為間接正犯。被告於
    登載不實事項於業務上之文書後持以行使，登載不實之行為為高度之行使行為所
    吸收，應依行使論擬。公訴人雖認被告在性質上屬於會計憑證之扣繳憑單上為不
    實記載，而認有涉犯商業會計法第七十一條第一款之以明知為不實之事項而填製
    會計憑證罪嫌，並認此為業務登載不實之特別規定，不再論以刑法第二百十五條
    罪嫌，暨此部分與行使業務登載不實罪嫌具有牽連犯關係等情。惟商業會計法所
    稱之商業會計憑證，分為原始憑證及記帳憑證，所謂原始憑證係指證明處理事項
    之經過，而為造具記帳憑證所根據之憑證。而記帳憑證則係指證明處理會計事項
    人員之責任，而為記帳所根據之憑證而言，此觀諸商業會計法第十五條之規定自
    明。而所得稅扣繳義務人依所得稅法第八十九條第三項或同條第九十二條規定，
    填發免扣繳憑單或扣繳憑單，旨在使稅捐稽徵機關蒐集及掌握課稅資料，以利稅
    捐稽徵。就營利事業所得稅核課而言，依營利事業所得稅查核準則第七十一條第
    十一款規定，薪資支出之原始憑證，為收據或簽收之名冊，其由工會或合作社出
    具之收據，應另付工人之印領清冊，職工薪資如係送交銀行分別存入各該職工帳
    戶者，應以銀行蓋章證明存入之清單予以認定。則員工薪資扣繳暨免扣繳憑單，
    僅係證明全年度支付員工薪資及代為扣繳綜合所得稅之情形，為徵、繳雙方課徵
    與申報綜合所得稅之依據，其既非造具記帳憑證所根據之憑證，亦非證明處理會
    計事項人員之責任，而為記帳所根據之憑證，自非商業會計法第十五條所規定之
    商業會計憑證（最高法院著有九十二年度臺上字第一一三六號判決意旨參照）。
    是被告於上開扣繳憑單為不實之記載，並不另犯商業會計法第七十一條第一款罪
    名，公訴人此部分起訴意旨容有誤會，起訴法條應予變更，而此部分既不該當商
    業會計法罪嫌，自無從與行使業務登載不實罪間有牽連犯關係，併此敘明。次按
    公司為法人，公司負責人為自然人，二者在法律上並非同一人格主體。公司負責
    人為公司之代表，其為公司所為行為，應由公司負責。故公司負責人為公司以不
    正當方法逃漏稅捐，因納稅義務人為公司，其觸犯稅捐稽徵法第四十一條之罪之
    犯罪或受罰主體仍為公司，而非公司負責人，僅因公司於事實上無從擔負自由刑
    之責任，基於刑事政策考慮，同法第四十七條第一款將納稅義務人之公司應處徒
    刑之規定，轉嫁於公司負責人。是公司負責人依該條款而適用徒刑之處罰，乃屬
    代罰性質，並非因其本身犯罪而負行為責任。又刑法第五十五條所規定之牽連犯
    ，必須同一人犯一罪而其方法或結果行為另犯他罪名始克相當；亦即必須同一犯
    罪主體之二個以上犯罪行為間，具有目的與方法或原因與結果之關係，始得從一
    重處斷。公司負責人為納稅義務人之公司以不正當方法逃漏稅捐，既非稅捐稽徵
    法第四十一條之犯罪或受罰主體，僅依同法第四十七條第一款規定代替公司受徒
    刑之處罰，自與其本身為犯罪主體所犯其他罪名（如前述刑法第二百十六條、第
    二百十五條等罪）間，不具牽連犯關係（最高法院八十八年度臺非字第一四九號
    判決可資參照）。故被告所犯上開二罪，應予分論併罰。爰審酌被告素行、動機
    、方法、手段、所生危害及犯後態度等一切情狀，分別量處如主文所示之刑，並
    均諭知易科罰金之折算標準，及定應執行刑、諭知易科罰金之折算標準（按稅捐
    稽徵法第四十一條逃漏稅捐之法定刑度為五年以下有期徒刑、拘役或科或併科新
    臺幣六萬元以下罰金，行使業務登載不實罪之法定刑度為三年以下有期徒刑、拘
    役或五百元以下罰金。而被告逃漏稅捐時間在八十八年三月底前某日，彼時犯案
    時之刑法第四十一條係限於最重本刑為三年以下有期徒刑之罪，而受六個月以下
    有期徒刑或拘役之宣告，因身體、教育、職業、家庭之關係，執行顯有困難者方
    得易科罰金，而該法條業於九十年一月十日修正為刑法第四十一條第一項前段：
    「犯最重本刑為五年以下有期徒刑以下之刑之罪，而受六個月以下有期徒刑或拘
    役之宣告，因身體、教育、職業、家庭之關係或其他正當事由，執行顯有困難者
    ，得以一元以上三元以下折算一日」，於九十年一月十日經總統公布，並於同月
    十二日生效，比較被告行為前後之法律，以裁判時之新法對於被告較為有利，依
    刑法第二條第一項前段規定自應適用最有利於行為人之法律，是本院量處被告所
    犯逃漏稅捐罪刑為有期徒刑三月，行使業務登載不實罪刑為有期徒刑三月，並定
    應執行刑為有期徒刑六月，仍均應諭知易科罰金之折算標準，附此敘明）。末查
    ，被告前未曾受有期徒刑以上刑之宣告，有臺灣臺中地方法院檢察署刑案資料查
    註紀錄表及臺灣高等法院被告全國前案紀錄表各乙紙附卷可參，其係初犯，製作
    不實憑證以逃漏稅捐，固有不是，然其前素行良好，本性非惡，員工流動性過大
    ，為謀生計，以求溫飽，尚非不可理解，其經此偵審教訓，當益知戒慎而無再犯
    之虞，本院認前之宣告刑，以暫不執行為適當，爰併予宣告緩刑二年，以勵自新
    。
據上論斷，應依刑事訴訟法第二百九十九條第一項前段、第三百條，稅捐稽徵法第四
十一條、第四十七條第一款，刑法第十一條前段、第二條第一項前段、第二百十六條
、第二百十五條、第五十一條第五款、第四十一條第一項前段（修正後）、第七十四
條第一款，罰金罰鍰提高標準條例第一條前段、第二條，判決如主文。
中      華      民      國      九十二      年      八    月    五      日
                                        法  官  賴妙雲
右正本證明與原本無異。
如不服本判決，應於送達後十日內向本院提出上訴狀 （須附繕本） ，上訴於台灣高
法院台中分院。
                                        書記官
中      華      民      國      九十二      年      八    月    五      日
附錄論罪科刑法條
錄本案所犯法條全文
中華民國刑法第二百一十五條
(業務上文書登載不實罪)
從事業務之人，明知為不實之事項，而登載於其業務上作成之文書，足以
生損害於公眾或他人者，處三年以下有期徒刑、拘役或五百元以下罰金。
中華民國刑法第二百一十六條
(行使偽造變造或登載不實之文書罪)
行使第二百十條至第二百十五條之文書者，依偽造、變造文書或登載不實事項或使登
載不實事項之規定處斷。
稅捐稽徵法第四十一條
(逃漏稅捐之處罰)
納稅義務人以詐術或其他不正當方法逃漏稅捐者，處五年以下有期徒刑、拘役或科或
併科新台幣六萬元以下罰金。
稅捐稽徵法第四十七條
(法人或非法人團體負責人之刑責)
本法關於納稅義務人、扣繳義務人及代徵人應處徒刑之規定，於左列之人適用之：
一  公司法規定之公司負責人。
二  民法或其他法律規定對外代表法人之董事或理事。
三  商業登記法規定之商業負責人。
四  其他非法人團體之代表人或管理人。


司法院資訊處製作；財團法人民間司法改革基金會備份。
